【裁判字號】    99,台上,4900
【裁判日期】    990805
【裁判案由】    偽造有價證券
【裁判全文】
最高法院刑事判決            九十九年度台上字第四九００號
上  訴  人  甲○○原名成柏毅.
上列上訴人因偽造有價證券案件，不服台灣高等法院台中分院中
華民國九十九年五月十三日第二審更審判決（九十七年度重上更
(二)字第一二０號，起訴案號：台灣台中地方法院檢察署九十年度
偵緝字第三七六號），提起上訴，本院判決如下：
    主  文
上訴駁回。
    理  由
按刑事訴訟法第三百七十七條規定：上訴於第三審法院，非以判
決違背法令為理由，不得為之。是提起第三審上訴，應以原判決
違背法令為理由，係屬法定要件，如果上訴理由書狀並未依據卷
內訴訟資料，具體指摘原判決不適用何種法則或如何適用不當，
或所指摘原判決違法情事，顯與法律規定得為第三審上訴理由之
違法情形，不相適合時，均應認其上訴為違背法律上之程式，予
以駁回。本件原審經審理結果，認為上訴人甲○○（原名成柏毅
，民國九十二年十一月十八日更名）有原判決事實欄所記載偽造
有價證券之犯行明確，因而撤銷第一審之科刑判決，依修正前刑
法第五十六條連續犯與第五十九條酌減其刑等規定，改判仍論上
訴人以連續意圖供行使之用，而偽造有價證券罪，處有期徒刑貳
年，及為相關沒收之宣告。已詳敘其調查、取捨證據之結果及憑
以認定犯罪事實之心證理由。對於上訴人否認犯行之供詞及其所
辯各語認非可採，亦予以論述指駁。且就上訴人被訴簽發原判決
附表〈下稱附表〉一編號四所示支票涉犯刑法第二百零一條第一
項意圖供行使之用，而偽造有價證券罪嫌部分，亦已詳細說明不
能證明該部分犯罪之理由，因檢察官以之與上開論罪部分依裁判
上一罪關係起訴，故不另為無罪之諭知。從形式上觀察，原判決
尚無足以影響判決結果之違背法令情形存在。上訴意旨略稱：(一)
、原判決認定伯克斯頓室內設計有限公司（下稱伯克斯頓公司）
係證人李修禎所出資，由上訴人擔任實際經營者，似認李修禎為
登記名義人，上訴人為實際負責人。惟原判決又認定伯克斯頓公
司之支票簽發程序均應經李修禎審核相關請款文件後始用印，似
又認李修禎為實際經營者。原判決對於上訴人與李修禎之關係為
何，前後認定顯有矛盾。另原判決未經查證即認定上訴人為伯克
斯頓公司實際經營者，有應調查之證據未予調查之違法。(二)、原
判決第九頁第十一至十三列，已查明號章與伯克斯頓公司辦理
勞、健保所用之小章不相符，惟原判決第十頁第十五列又認「供
李修禎領取勞、健保卡專用的號章」，原判決對於號章之屬
性，所為認定前後矛盾。(三)、原判決第十二頁第十三列以下，認
定李修禎會考量伯克斯頓公司之「商譽」及「長遠經營」，與原
判決認定上訴人為實際經營者之認定相矛盾，且李修禎從未證明
其何以未於附表編號一至三之支票遭盜蓋後未取回小章（指公司
之負責人章），原審竟推論「抑或考量伯克斯頓公司之長遠經營
，抑或顧念彼此之情誼，不輕易相互交惡」，顯有認定事實不依
證據之違法。又原判決認定李修禎如係錯蓋印章，應該會在一次
錯蓋之後有所警惕，不可能一再錯蓋云云。同理，李修禎如已第
一次發現遭盜蓋小章，豈非更應有所警惕將該枚小章或其他空白
支票收回，豈可能一再容許他人繼續盜蓋。足見原判決之認定有
違經驗法則。(四)、原判決就附表一編號九、十一、十二之支票，
所為「由被告甲○○之行為模式以及該等支票上之發票人『李修
禎』之印文與前揭附表一編號五所示之印文皆屬相同一節以觀，
堪信該附表一編號九、十一、十二支票上之小章顯亦係上訴人基
於同一意圖供行使之用而偽造有價證券之概括犯意，蓋用其自行
偽刻之李修禎之私章於其上而完成發票行為並持交他人以為付款
之用」之論斷，係以「行為模式」之推論作為認定上訴人犯行之
基礎，而無任何直接證據，有應調查之證據未予調查及適用證據
法則不當之違法。(五)、賴淑貞所稱李修禎曾與銀行間不愉快，究
係發生於附表一編號一至三之何張支票，如係編號三之支票，則
編號一、二之支票，李修禎係在何情況下補章等情，原審均未詳
查，僅以李修禎有瑕疵之證詞，為上訴人有罪判決之基礎，其判
決有適用法則不當之違背法令。(六)、原判決認定上訴人就附表一
編號四之支票，並無偽造有價證券之犯行，基於相同理由，亦可
推知上訴人亦無偽造附表一編號五支票之犯行，是原判決就此二
部分所為認定有理由矛盾之違法云云。惟查：(一)、原判決依憑卷
附經濟部商業司資料查詢傳真、華南商業銀行股份有限公司（下
稱華南銀行）東勢分行所提供之印鑑卡，與上訴人坦承李修禎於
八十七年十一月十八日間出資設立伯克斯頓公司，由上訴人擔任
實際經營者，而伯克斯頓公司為支付交易往來廠商、客戶相關款
項，向交通銀行股份有限公司（下稱交通銀行）北台中分行、華
南銀行東勢分行領用支票使用，上訴人與李修禎約定其發票程序
為上訴人經營該公司需支付相關款項時，透過公司會計即賴淑貞
於支票簿上填寫發票日期、金額並蓋公司大章（即公司章），再
由上訴人或賴淑貞持往台中縣新社鄉山上之李修禎家中請款，經
李修禎親自捺蓋與前開銀行約定往來之號章後，方得以完成相
關開立支票之發票程序等情，與李修禎、賴淑貞分別於第一審與
原審時之證詞相符等證據資料，因而於事實欄認定李修禎為伯克
斯頓公司名義上之負責人，而實際負責人為上訴人，所為論斷核
與卷證資料並無矛盾不合，亦無未查證上訴人為伯克斯頓公司實
際經營者之情形，上訴意旨未依卷內訴訟資料而為指摘，自不得
據為適法之第三審上訴理由。(二)、原判決第九頁第十至十四列雖
說明第一審向行政院勞工委員會勞工保險局（下稱勞工保險局）
台中辦事處調閱並進行比對，發現伯克斯頓公司於勞工保險局辦
理全民健康保險所蓋之章與李修禎編號號章之小章並不相符等
情，然原判決亦於理由欄說明，經核對伯克斯頓公司以交通銀行
北台中分行為付款人所簽發之支票上之印鑑章後，推知李修禎及
賴淑貞所稱之勞健保專用小章與上訴人所稱之合約用章應屬同一
枚印章，即由李修禎授權賴淑貞所刻而置放於公司內號章之小
章，該號章之小章應係由上訴人所稱對外作為簽約章之用，而
李修禎與賴淑貞卻均認係作為領取勞、健保卡之專用章等由（見
原判決第九頁第二一列至第十頁第一列），因之與原判決第十頁
第十五列所記載之「供李修禎領取勞、健保卡專用的號章」等
情，並無矛盾。上訴意旨就此指摘，並非合法之上訴第三審理由
。(三)、採證認事，乃事實審法院之職權，其對證據證明力之判斷
，如未違背經驗法則或論理法則，復已敘述其憑以判斷之心證理
由，即不能任意指為違法。原判決綜核李修禎於原審時證稱：「
是銀行打電話給我，叫我到交通銀行補更正印章，我說我不去，
明明不是我蓋的章，我不願意去補，被告說如果不去補，交通銀
行的小姐會被處罰，因為印鑑章不對，也讓支票兌現，後來我經
過他們拜託，我才到銀行去補蓋印鑑章三張支票，這三張支票絕
對不是我是事先同意，他們用健保的章來蓋在支票上面，因為也
顧慮到公司及我自己信用問題。」云云（見原審上訴卷第四八頁
），在第一審時證稱：「因為我是公司負責人，若不處理的話，
就會有退票的紀錄，我會去補蓋完全是不得已，事後被迫的，我
也有跟被告反應過這樣的情形，希望不要再出現這樣的狀況。」
等語（見第一審卷第一二五頁），與證人賴淑貞於第一審時證稱
：「我知道交通銀行有通知補章，證人李（修禎）不願意下（山
）來（補），我們與銀行弄得很不愉快。」「陳醫師（證人李修
禎的先生）很生氣說為什麼要讓票過。」等語（見第一審卷第九
一頁）。證人劉奕麟於原審證稱：「（就你工作經驗，銀行遇到
印鑑不符，是否先讓其領款？）原則上我們先聯絡發票人，發票
人如同意補印章，我們銀行就會同意先付款。前提是銀行存款戶
要有足夠的存款。」等語（見原審更(一)卷第一四八頁背面），說
明李修禎基於其己身之信用及伯克斯頓公司之商譽在不得已情況
下補章顯符常情，況其事後已向上訴人反應希望類似情況不再出
現，且抑或係考量伯克斯頓公司之長遠經營，抑或顧念彼此之情
誼，不輕易相互交惡，僅予以口頭規勸，並未有更積極對應，而
取回該盜蓋小章等措施，亦尚合理。又李修禎基於其己身之信用
及伯克斯頓公司之商譽在不得已情況下補章顯符常情，若依上訴
人所言，是李修禎自己蓋錯印章，然其豈有一再蓋錯印章，再去
補章之理。因認李修禎所證，應堪採信等由。所為論斷，核無違
反客觀存在之證據法則。上訴意旨任意指摘，顯非適法之第三審
上訴理由。(四)、認定犯罪構成事實所憑之證據，不限於直接證據
，間接證據亦包括在內，即綜合調查所得之一切證據，本於論理
法則之推理作用，得其心證而為事實之判斷，與憑空臆測推想之
情形有別，自非法所不許。原判決理由說明略以：附表一編號九
、十一、十二之支票部分，均因蓋用號章之偽造「李修禎」小
章而經銀行以簽章不符而退票等節，有該等支票影本與華南銀行
東勢分行函在卷可稽，且上訴人已於審理中坦承該三紙支票是由
其於八十八年底至八十九年初所開出。而李修禎於第一審亦證稱
：「只要章不符的，就絕對不是我蓋的。」（見第一審卷第一二
六頁），且於原審證稱：「後來因為華南銀行的票，被告自己亂
蓋印章，剛開始我怕影響信用，也有再去補印一、二張，但是後
來陸續太多不符合印鑑章的票，所以我就只好讓他退票，不再補
印。」等語（見原審上訴卷第四九頁），則由上訴人之行為模式
以及該等支票上之發票人「李修禎」之印文與附表一編號五所示
之印文皆屬相同一節以觀，堪信該附表一編號九、十一、十之支
票上之小章顯亦係上訴人基於同一意圖供行使之用而偽造有價證
券之概括犯意，蓋用其自行偽刻之李修禎之私章於其上而完成發
票行為並持交他人以為付款之用，則上訴人此部分犯行，亦堪以
認定等旨（見原判決第十八頁第十至二八列），核係依憑卷附支
票影本、華南銀行東勢分行函、上訴人與李修禎之陳述等為論斷
之依據，乃屬合理之認定。上訴意旨任意主張原判決無任何直接
證據憑以認定上訴人此部分犯行，有應調查之證據未予調查及適
用證據法則不當之違法云云，仍非合法之第三審上訴理由。(五)、
原判決援引賴淑貞於偵查與第一審之證詞，並依憑李修禎之證詞
與卷附附表一編號一至三之支票影本均有補章之情形，說明係上
訴人未事先徵得李修禎之同意，李修禎事後係為免公司債信陷於
不良方為補章，並因交通銀行核章不嚴謹，而轉至華南銀行東勢
分行另開甲存帳戶使用等情，所為論斷並無違背證據法則。至於
賴淑貞所稱李修禎曾與銀行間不愉快，究係發生於附表一編號一
至三之何張支票簽發之時，與上訴人所犯偽造有價證券之基本構
成要件之認定無涉，亦不得執原判決未述及該枝節問題，作為適
法之第三審上訴理由。(六)、依卷內資料，附表一編號四、五所示
支票之發票人與付款銀行均不相同，原審並依憑證人邱創智之證
詞，與核對開戶資料之邱創智身分證影本、邱創智於卷證資料之
簽名等證據，詳敘附表一編號四之發票人邱創智係提供身分證供
他人開設帳戶，有概括授權持票人填載支票使用之意思，此與原
審論敘附表一編號五之支票，係上訴人未經李修禎同意而擅自簽
發之情形不同。其前後論斷與卷證資料並無不符或矛盾，上訴意
旨未依卷內訴訟資料而為指摘，不得據為適法之第三審上訴理由
。其餘上訴意旨或仍持原判決已說明理由而捨棄不採之陳詞辯解
，全憑己見，再為單純之事實上爭執；或就屬於事實審法院採證
認事職權之行使，任意指摘，難認已符合首揭法定之第三審上訴
要件。其上訴違背法律上之程式，應予駁回。
據上論結，應依刑事訴訟法第三百九十五條前段，判決如主文。
中    華    民    國  九十九  年    八    月    五    日
                      最高法院刑事第九庭
                          審判長法官  邵  燕  玲
                                法官  李  伯  道
                                法官  孫  增  同
                                法官  李  英  勇
                                法官  施  俊  堯
本件正本證明與原本無異
                                      書  記  官
中    華    民    國  九十九  年    八    月    十    日
                                                      Ｅ

司法院資訊處製作；財團法人民間司法改革基金會備份。
